【裁判字號】    90,訴,1987
【裁判日期】    920319
【裁判案由】    偽造文書等
【裁判全文】
臺灣板橋地方法院刑事判決                          九十年度訴字第一九八七號
    公  訴  人  臺灣板橋地方法院檢察署檢察官
    被      告  丁○○
右被告因偽造文書案件，經檢察官提起公訴（九十年度偵字第八四五０、一一０一三
、一一二二五號），本院判決如左：
    主  文
丁○○連續意圖為自己不法之所有，以詐術使人將本人之物交付，處有期徒刑壹年。
    事  實
一、丁○○意圖為自己不法之所有而基於概括之犯意，以起會養會之方式，於附表一
    所示之召會時間，在臺北縣永和市○○路二四八號二樓「秀朗福利站」，自任會
    首而召集如附表二所示編號Ａ至編號Ｉ之九組互助會，該九組互助會均在臺北縣
    永和市○○路二四八號二樓「秀朗福利站」內開標，並以於未書明標單字樣之投
    標紙張上填載利息金額，依填載最高利息者得標，活會會員扣除當次開標利息數
    額後繳付會款，而死會仍繳付全額之方式開標，丁○○並虛列如附表二編號Ａ至
    編號Ｉ所示虛擬姓名之會員，連續以此方式先向附表二編號Ａ至編號Ｉ所示戌○○（以王玉裡、王義裡之名義參加）、辛○○（以辛○○名義參加）、未○○（
    以未○○名義參加）、壬○○○（以陳碧娥名義參加）、庚○○（以庚○○名義
    參加）、張長林（以張長林名義參加）、張塵（以張塵及張晨名義參加）等會員
    詐取每會新臺幣（下同）一萬元之會頭款【丁○○於該九組互助會詐取之會頭款
    金額詳如附表二編號Ａ至編號Ｉ所註記「拿會首錢」欄所載之金額，其中丁○○
    於附表二編號Ｉ所詐取之會頭款為二十二萬元，起訴書誤載為二萬二千元】，共
    計詐取會頭款一百六十三萬元，丁○○並於如附表二編號Ａ至編號Ｉ所載之冒標
    時間，在臺北縣永和市○○路二四八號二樓「秀朗福利站」內，以僅填寫標息而
    未書明被冒標會員名字之投標紙張，持以競標而得標之方式，連續冒用如附表二
    編號Ａ至編號Ｉ所載之被冒標會員名義及虛擬姓名會員名義得標，再向戌○○、
    辛○○、未○○、壬○○○、庚○○、張長林、張塵等各該次活會會員詐取會款
    【丁○○於該九組互助會因冒標詐取之金額詳如附表二編號Ａ至編號Ｉ所載】，
    丁○○以冒標方式詐得金額共計為一千三百七十八萬五千三百元。嗣於九十年四
    月三十日，丁○○在有偵查犯罪職權之公務員查知其為犯人前，主動向臺灣板橋
    地方法院檢察署遞自首狀陳述犯罪而接受裁判，復於九十年五月五日宣佈倒會。
二、案經丁○○於犯罪被發覺前自首暨被害人戌○○、辛○○、未○○、壬○○○、
    庚○○訴請臺灣板橋地方法院檢察署檢察官偵查起訴。
    理  由
一、右揭事實，業據被告丁○○迭於偵查及本院審理時坦承不諱，核與告訴人戌○○
    、庚○○、辛○○、壬○○○、未○○及告訴代理人癸○○分別於偵查及本院審
    理時所指訴之情節相符，並經證人申○○、戊○○、丑○○、許秀珠、巳○○、
    吳秋煙、辰○、乙○○、卯○○、甲○○、丙○○、黃岷惠、子○○、寅○○、
    酉○○、午○○、己○○分別於偵查及本院審理時到庭證述甚詳，復有互助會單
    影本九張及附表二編號Ａ至編號Ｉ所示互助會詐取金額明細表附於偵查卷可憑（
    見九十年度偵字第一一二二五號偵查卷第四十一頁至第四十九頁）。是本件事證
    明確，被告犯行洵堪認定，應予依法論處。
二、核被告丁○○所為，係犯刑法第三百三十九條第一項之詐欺取財罪。又被告先後
    多次詐欺犯行，時間緊接，犯罪構成要件相同，顯係基於概括犯意反覆為之，應
    依連續犯規定論以一罪，並加重其刑。被告各收取會頭款行為及各冒標行為，同
    時詐取各會員之會款，為想像競合犯，應依刑法第五十五條之規定，從一重之詐
    欺取財罪處斷。又被告於其犯罪未發覺前，向臺灣板橋地方法院檢察署自承犯罪
    之事實，並為願受裁判之表示，此有刑事自首狀一份附於偵查卷可稽，應依刑法
    第六十二條前段自首之規定減輕其刑，並先加後減之。爰審酌被告任會首，未能
    忠實履踐其會首責任，竟貪圖非分之財，連續多次召集互助會詐取會頭款，並多
    次冒標而詐取會員款項，詐取金額高達一千五百四十一萬五千三百元，犯後仍未
    與告訴人達成和解，惟念及被告並無前科，犯後業已對其詐取之龐大金額及犯案
    細節供承不諱，犯後態度尚稱良好，暨被告之素行、動機、目的、手段等一切情
    狀，量處如主文所示之刑，以示懲儆。至被告偽造之標單亦經被告丟棄，業據被
    告於本院審理時供明在卷（見本院九十二年三月五日審判筆錄），而依一般民間
    習慣，標會之後該標單亦無留存之必要，故上述標單既已滅失不存在，故毋庸諭
    知沒收，併予敘明。
三、公訴意旨另以：被告丁○○基於行使偽造文書之概括犯意，連續於附表二編號Ａ
    至編號Ｉ所示之時間，以前開附表各編號所示標息，偽填競標利息及被冒標人姓
    名於標單上而偽造私文書，並於開標時持前開偽造標單參與競標而得標，持以行
    使，致生損害於附表二編號Ａ至編號Ｉ所示之被冒標人，因認被告涉有刑法第二
    百十六條、第二百二十條、第二百十條之行使偽造準私文書罪嫌云云。惟按犯罪
    事實應依證據認定之，無證據不得推定其犯罪事實，刑事訴訟法第一百五十四條
    定有明文。所謂認定犯罪事實之證據，係指足以認定被告確有犯罪行為之積極證
    據而言，該項證據自須適合於被告犯罪事實認定，始得採為斷罪資料。又苟未能
    發現相當證據，或證據不足以證明，自不能以推測或擬制之方法，以為裁判基礎
    ，亦分別有最高法院二十九年度上字第三一０五號及同院四十年度台上字第八六
    號判例意旨可資參照。公訴人認被告涉有行使偽造準私文書罪嫌，無非以被告於
    偵查時之自白及被害人戌○○、申○○、戊○○、壬○○○、辛○○、未○○、
    庚○○於偵查時之指述為其論據；訊據被告堅決否認有何行使偽造準私文書之犯
    行，辯稱：伊雖冒用會員之名義得標，惟伊在標單上僅寫標息，並未寫名字等語
    。經查，經本院核閱附於偵查卷宗之被告所提刑事自首狀暨歷次偵訊筆錄，被告
    於偵查時均僅供承其有冒標之情事，惟並未就其如何冒標為詳細之供述，自難認
    被告於偵查時已對其偽填被冒標人姓名於標單上而偽造準私文書乙節有所自白，
    而告訴人戌○○、壬○○○、辛○○、未○○、庚○○及證人戊○○、申○○於
    偵查時亦未就被告偽填被冒標人姓名於標單上而偽造準私文書乙節有所指述（見
    九十年度偵字第一一二二五號偵查卷第五十五頁至第五十七頁），且告訴代理人
    癸○○及證人丑○○、許秀珠、巳○○、吳秋煙、辰○、乙○○、卯○○、甲○○、丙○○、黃岷惠、子○○、寅○○、酉○○、午○○、己○○於本院歷次審
    理時並未就被告偽填被冒標人姓名於標單上而偽造私文書乙節有所指述，況被告
    迭於偵查及本院審理時對其詐取龐大金額高達一千五百四十一萬五千三百元，且
    確有為冒標行為之重要犯罪事實，均能供承不諱，則被告對其是否有於標單填寫
    被冒標人姓名之細節，應無匿飾之理，被告所辯稱：伊僅填寫金額，並未偽填被
    冒標人姓名於標單上乙節，應堪採信，而民間互助會之標單，若僅填寫金額而未
    書寫標會者之姓名或其代號，無從辨別或表示投標之會員，不具文書之形式，已
    難認為係私文書或準文書，從而被告僅填寫標息於標單上持以向活會會員行使之
    冒標行為，尚難認與刑法第二百十六條、第二百二十條、第二百十條之行使偽造
    準私文書罪構成要件相符，遍觀全案卷，並無其他積極證據足資認定被告有行使
    偽造準私文書之犯行，此部分本應為被告無罪之諭知，因公訴人認此部份與上揭
    論罪部份有裁判上一罪之牽連關係，爰不另為無罪之諭知，併予敘明。
四、公訴意旨又以︰被告丁○○意圖為自己不法所有之概括犯意，明知已無清償能力
    ，復分別於八十七年九月二十日、八十九年二月二十二日，先後在前揭秀朗福利
    站內，向告訴人戌○○佯稱其急需現金週轉，使告訴人戌○○信以為真，而各貸
    借予被告二十三萬元、十五萬元之金額，被告並簽發借據交予告訴人戌○○為憑
    ，因認被告涉有刑法第三百三十九條第一項詐欺取財罪嫌云云。公訴人認被告涉
    有詐欺取財罪嫌，無非以被告於偵查時之自白、告訴人戌○○之指訴及借據一紙
    為其論據；訊據被告固坦承其確有以急需現金週轉為由向告訴人戌○○借貸三十
    八萬元等情不諱，惟堅決否認有前揭詐欺犯行，辯稱：伊沒有要詐欺，僅是單純
    向告訴人戌○○借貸，事後沒有錢還告訴人戌○○等語。惟按犯罪事實應依證據
    認定之，無證據不得推定其犯罪事實，刑事訴訟法第一百五十四條定有明文。所
    謂認定犯罪事實之證據，係指足以認定被告確有犯罪行為之積極證據而言，該項
    證據自須適合於被告犯罪事實認定，始得採為斷罪資料。又苟未能發現相當證據
    ，或證據不足以證明，自不能以推測或擬制之方法，以為裁判基礎，亦分別有最
    高法院二十九年度上字第三一０五號及同院四十年度台上字第八六號判例意旨可
    資參照。又按告訴人之指訴係以使被告入罪為目的，必須調查其他證據證明告訴
    人之指訴與事實相符，始可採為證據，最高法院六十九年度台上字第一五三一號
    判例可資參照。且刑法第三百三十九條第一項詐欺罪之成立，以意圖為自己或第
    三人不法之所有，施用欺罔之詐術手段，使人陷於錯誤，因而將本人或第三人之
    物交付為要件。經查：
  (1)訊據被告固坦承其確有以急需現金週轉為由向告訴人戌○○借貸三十八萬元等情
    不諱，惟揆諸一般常情，借用人均係經濟情況陷於困難，急需現金週轉，方向他
    人借貸金錢，且因借用人日後清償能力本不確定，貸與人於借貸時亦常對該風險
    有所預見，是以大抵均會要求借用人提供擔保，以擔保借用人日後之清償，以降
    低該風險，則被告以急需現金週轉為由向告訴人戌○○借貸三十八萬元，尚難認
    被告有施用詐術致使告訴人戌○○陷於錯誤而同意借貸金錢，公訴人認被告明知
    無清償能力，以佯稱急需現金週轉云云而向告訴人戌○○貸借金錢，即係施用詐
    術乙節，顯有誤會。
  (2)又質之告訴人戌○○認被告施用何詐術，告訴人戌○○陳稱：被告說他不會離職
    ，他說他會還伊錢，所以伊認為被告騙伊的錢等語，惟被告係於九十年四月倒會
    時自秀朗福利站離職等情，既為告訴人所陳明（均見本院九十二年二月十二日訊
    問筆錄），而被告向告訴人借貸金錢之時間分別為八十七年九月二十日、八十九
    年二月二十二日，與被告離職時間已相隔近一年餘、二年半之久，尚難認被告於
    借貸金錢後即馬上捲款潛逃，而有詐欺之故意，況告訴人戌○○事後催討借款時
    ，被告亦有以抵扣會款之方式清償前揭借款之利息三萬元等情，亦據告訴人戌○○陳明在卷（見本院九十二年二月十二日訊問筆錄），益證被告事後亦有還款之
    意，即難認被告向告訴人戌○○借款之初有詐欺之故意。
  (3)綜情以觀，告訴人戌○○交付三十八萬元予被告，純係基於單純之金錢借貸關係
    ，自不得因被告事後未如期清償欠款，即遽認被告有施用詐術之情事及詐欺之不
    法意圖，至被告僅於偵查時供承其確有向告訴人借貸三十八萬元等語（見九十年
    度偵字第一一二二五號偵查卷第五十一頁背面），並未就其詐欺犯行有所自白，
    又卷附之借據一紙（見九十年度偵字第一一二二五號偵查卷十四頁），亦僅能證
    明被告向告訴人戌○○借貸之事實，自不能僅憑告訴人戌○○之片面指訴即遽認
    被告有詐欺之犯行。此外復查並無其他積極證據足資認定被告有被訴前揭詐欺之
    犯行，該部分純屬民事糾葛，核與詐欺罪構成要件不合，此部分本應為被告無罪
    之諭知，因公訴人認此部份與上揭論罪部份有裁判上一罪之連續犯關係，爰不另
    為無罪之諭知，併予敘明。
據上論斷，應依刑事訴訟法第二百九十九條第一項前段，刑法五十六條、第三百三十
九條第一項、第五十五條、第第六十二條前段，罰金罰鍰提高標準條例第一條前段，
判決如主文。
本案經檢察官李吉祥到庭執行職務
中      華      民      國    九十二    年      三      月     十九     日
                                      臺灣板橋地方法院刑事第六庭
                                  法  官  林海祥
右正本證明與原本無異。
如不服本判決，應於判決送達後十日內，向本院提出上訴狀。
                                          書記官  陳映孜
中      華      民      國    九十二    年      三      月     十九     日
附錄本案論罪科刑主要法條：
中華民國刑法第三百三十九條
 (普通詐欺罪)
意圖為自己或第三人不法之所有，以詐術使人將本人或第三人之物交付者
，處五年以下有期徒刑、拘役或科或併科一千元以下罰金。
以前項方法得財產上不法之利益或使第三人得之者，亦同。
前二項之未遂犯罰之。
附表一：
  ┌─────────┬───────────────┐
  │召  會  時  間    │ 所  召  集  之  互  助  會   │
  ├─────────┼───────────────┤
  │八十八年五月五日  │如附表二編號Ａ所示之互助會    │
  ├─────────┼───────────────┤
  │八十八年九月五日  │如附表二編號Ｂ所示之互助會    │
  ├─────────┼───────────────┤
  │八十八年九月五日  │如附表二編號Ｃ所示之互助會    │
  ├─────────┼───────────────┤
  │八十九年一月五日  │如附表二編號Ｄ所示之互助會    │
  ├─────────┼───────────────┤
  │八十九年二月五日  │如附表二編號Ｅ所示之互助會    │
  ├─────────┼───────────────┤
  │八十九年二月五日  │如附表二編號Ｆ所示之互助會    │
  ├─────────┼───────────────┤
  │八十九年六月五日  │如附表二編號Ｇ所示之互助會    │
  ├─────────┼───────────────┤
  │八十九年九月五日  │如附表二編號Ｈ所示之互助會    │
  ├─────────┼───────────────┤
  │九十年二月五日    │如附表二編號Ｉ所示之互助會    │
  └─────────┴───────────────┘


司法院資訊處製作；財團法人民間司法改革基金會備份。
